臺灣板橋地方法院民事判決　　　　　　 100年度訴字第1268號
原　　　告　賴昱辰
被　　　告　金吉第公寓大廈管理委員會
法定代理人　劉美玉
訴訟代理人　蘇家宏律師
上列當事人間請求返還不當得利事件，經本院於民國100年7月21
日言詞辯論終結，判決如下：
    主  文
原告之訴及其假執行之聲請均駁回。
訴訟費用由原告負擔。
    事實及理由
一、原告主張：
    坐落新北市○○區○○路1段50巷36號1樓係原告所購買，並
    於民國92年12月25日登記為其所有，原告係金吉第公寓大廈
    住戶之一，詎被告未經原告同意，逕將攝影機及配線、私人
    電話線，架設於原告房屋之外牆，而有不當得利，雖經原告
    函請被告拆除，仍未獲置理。原告房屋位於新板特區○○○
    地段，參照當地租金行情，被告應給付原告每月新台幣（下
    同）3000元之租金，原告爰依民法第179條規定請求被告給
    付最近5年相當於租金之不當得利。並聲明：被告應自95年4
    月1日起按月給付原告3000元，及自起訴狀繕本送達翌日起
    至清償日止按年息百分之5計算之利息。原告願供擔保，請
    准宣告假執行。
二、被告則以：參照臺灣台中地方法院96年度簡上字第58號民事
    判決意旨，公寓大廈管理委員會未具有實體法上享受權利負
    擔義務之能力，原告請求被告給付不當得利，被告並無權利
    能力，故無法成為不當得利之利益歸屬主體，本件被告當事
    人不適格，原告之訴欠缺訴訟要件應予駁回。原告所指外牆
    ，係屬全體區分所有權人之共用部分，非原告之專有部分，
    原告對於外牆並無自由使用收益處分，並排除他人干涉之權
    利，而依金吉第社區住戶規約第二條第四項規定，被告受全
    體區分所有權人之託管理使用系爭外牆，中華電信基於業務
    上之必要，得無償使用外牆，故被告及中華電信使用系爭外
    牆根本不需原告同意，退一步言之，縱認被告須得原告之同
    意，而被告未經原告同意，亦未致原告受到損害，蓋原告對
    於外牆並無自由使用收益處分，並排除他人干涉之權利。原
    告所指之攝影機，係建設公司於金吉第公寓大廈完工時已裝
    置完成，並於87年10月間移交予被告管理，原告之後遷入，
    應已知悉有攝影機之設置，但未表示異議，且系爭外牆上之
    設備係為提升全體住戶生活品質，因此受有利益之人係全體
    區分所有權人，被告並未受有任何利益，核與不當得利之要
    件不符，被告業於原告起訴後，將攝影機自外牆拆除，將配
    線移至地上，電話線非被告所設置，起訴後該電話線已自外
    牆拆除等語置辯。並聲明：駁回原告之訴。如受不利判決，
    願供擔保請准宣告免為假執行。
三、按公寓大廈管理委員會倘基於規約約定或區分所有權人會議
    決議所為職務之執行致他人受損害，而應由區分所有權人負
    賠償責任時，其本身縱非侵權行為責任之權利義務歸屬主體
    ，亦應認被害人得基於程序選擇權，並依公寓大廈管理條例
    第38條第1項規定及訴訟擔當法理，選擇非以區分所有權人
    而以管理委員會為被告起訴請求，俾迅速而簡易確定私權並
    實現私權，避免當事人勞力、時間、費用及有限司法資源之
    不必要耗費（最高法院98年台上字第790號判決意旨參照）
    。本件原告主張被告公寓大廈管理委員會不當得利，揆諸前
    揭說明，原告得以管理委員會為被告起訴請求，先予說明。
四、原告主張其為坐落新北市○○區○○路1段50巷36號1樓之所
    有權人，係金吉第公寓大廈住戶之一，起訴時系爭外牆上架
    設有攝影機及配線、電話線乙節，業據其提出建物登記第一
    類謄本及照片為證，堪信為真實。
五、按「公寓大廈周圍上下、外牆面、樓頂平臺及不屬專有部分
    之防空避難設備，其變更構造、顏色、設置廣告物、鐵鋁窗
    或其他類似之行為，除應依法令規定辦理外，該公寓大廈規
    約另有規定或區分所有權人會議已有決議，經向直轄市、縣
    （市）主管機關完成報備有案者，應受該規約或區分所有權
    人會議決議之限制」，公寓大廈管理條例第八條第一項定有
    明文。金吉第社區住戶規約第二條第三項約定「本公寓大廈
    周圍上下及外牆面為共用部分，由全體區分所有權人維護其
    外觀使用，非經規約或區分所有權人會議之決議，不得懸掛
    或設置廣告物」，同條第四項約定「下列各目所列之特定對
    象基於業務上之必要，得無償使用該共用部分或約定共用部
    分：....（四）中華電信機構」。依前揭規定，可知原告所
    指之「外牆」係屬共用部分，由全體區分所有權人維護其外
    觀使用。關於共用部分應如何使用，則有金吉第社區住戶規
    約第十三條約定「住戶對共用部分及約定共用部分之使用應
    依其設置目的及通常使用方法為之」可參。經查，原告所指
    之攝影機，據被告表示，該攝影機於金吉第公寓大廈完工時
    即裝置於系爭外牆，並於87年10月22日由建設公司移交與被
    告管理，有金吉第大廈公共工程移交清冊1份可稽，該攝影
    機設置之目的係為社區安全使用等情，原告對此並未爭執。
    該攝影機之設置目的既係為社區安全之利益，且攝影機鏡頭
    對外，並未妨礙原告之隱私，亦無其他非通常使用之方法，
    被告就該攝影機之管理，應未違反前揭規約第十三條之約定
    。被告受全體區分所有權人之託管理共用部分，自難謂被告
    係無法律上原因而受有利益。至於電話線之設置，被告否認
    為其所為，原告亦未證明係被告所設置，而中華電信機構基
    於業務上之必要，本得無償使用該共用之外牆，亦見前揭住
    戶規約第二條第四項規定，因此縱然被告同意中華電信設置
    電話線，亦不能指被告無法律上原因而受有利益。
六、綜上，原告依據民法第179條規定，請求被告給付不當得利
    及法定遲延利息，為無理由，應予駁回。原告之訴既經駁回
    ，其假執行之聲請即失所附麗，應併予駁回。
七、結論：原告之訴為無理由，依民事訴訟法第78條，判決如主
    文。
中    華    民    國   100    年    7     月    29    日
                  民事第三庭    法  官  陳映如
以上正本係照原本作成
如對本判決上訴，須於判決送達後20日內向本院提出上訴狀。如
委任律師提起上訴者，應一併繳納上訴審裁判費。
中    華    民    國   100    年    7     月    29    日
                            書記官  林勁丞